ACORDAO-COMPLETO-2518077

ACÓRDÃO 7726/2022 ATA 38/2022 - PRIMEIRA CÂMARA

VISTOS, relatados e discutidos estes autos de tomada de contas especial instaurada pelo Ministério do Turismo, em desfavor do Sr. Erasmo Lenz César e da Associação Brasileira de Windsurf, em razão da não comprovação da regular aplicação dos recursos públicos federais repassados pela União, por meio do Convênio 1182/2009, registro Siafi 707040, tendo por objeto o "Wind Brasil Ilhabela 2009 - São Paulo - Fórmula Windsurfing Grand Prix World Tour", 
ACORDAM os Ministros do Tribunal de Contas da União, reunidos em sessão de 1ª Câmara, ante as razões expostas pelo Relator, em:
9.1. arquivar a presente tomada de contas especial, com fundamento no art. 11 da Resolução 344/2022; e
9.2. enviar cópia deste Acórdão ao Ministério do Turismo e aos responsáveis, para ciência.

Tomada de Contas Especial instaurada pelo Ministério do Turismo, em razão da não comprovação da regular aplicação dos recursos públicos federais repassados pela União, por meio de Convênio, tendo por objeto o Wind Brasil Ilhabela 2009 - São Paulo - Fórmula Windsurfing Grand Prix World Tour,

Primeira Câmara

Ministério do Turismo.

3. Responsáveis: Associação Brasileira de Windsurf (06.832.809/0001-66); Erasmo Lenz César (XXX.220.423-XX).

13.1. Ministros presentes: Walton Alencar Rodrigues (Presidente), Benjamin Zymler, Vital do Rêgo e Jorge Oliveira.
13.2. Ministros-Substitutos presentes: Augusto Sherman Cavalcanti (Relator) e Weder de Oliveira.

AUGUSTO SHERMAN

Adoto, como relatório, excerto da instrução elaborada por Auditor lotado na Secex-TCE (peça 98) , anuída pelos dirigentes da unidade (peças 99-100) e pelo Ministério Público (peça 101) :
"INTRODUÇÃO
1.	Cuidam os autos de tomada de contas especial instaurada pelo Ministério do Turismo, em desfavor do Sr. Erasmo Lenz César (CPF: XXX.220.423-XX) e a Associação Brasileira de Windsurf (CNPJ: 06.832.809/0001-66) , em razão da não comprovação da regular aplicação dos recursos públicos federais repassados pela União, por meio do Convênio 1182/2009, registro Siafi 707040 (peça 5) , firmado entre o Ministério do Turismo e a Associação Brasileira de Windsurf, cujo objeto consistiu no instrumento descrito como "Wind Brasil Ilhabela 2009 - São Paulo - Fórmula Windsurfing Grand Prix World Tour".
HISTÓRICO
2.	Em 11/1/2019, com fundamento na IN/TCU 71/2012, alterada pela IN/TCU 76/2016 e DN/TCU 155/2016, o Secretário Nacional de Qualificação e Promoção do Turismo - Mtur autorizou a instauração da tomada de contas especial (peça 50) . O processo foi registrado no Sistema e-TCE com o número 1318/2019.
3.	O Convênio 01182/2009, registro Siafi 707040, foi firmado no valor de R$ 334.000,00, sendo R$ 300.000,00 à conta do concedente e R$ 34.000,00 referentes à contrapartida do convenente. Teve vigência de 16/10/2009 a 25/2/2010, com prazo para apresentação da prestação de contas em 26/3/2010. Os repasses efetivos da União totalizaram R$ 300.000,00 (peça 7) .
4.	A prestação de contas e complementações enviadas foram analisadas por meio dos documentos constantes nas peças 24, 25, 29, 44 e 45.
5.		O fundamento para a instauração da Tomada de Contas Especial, conforme consignado na matriz de responsabilização elaborada pelo tomador de contas, foi a constatação da seguinte irregularidade: 
Ausência parcial de documentação de prestação de contas dos recursos federais repassados ao ASSOCIAÇÃO BRASILEIRA DE WINDSURF, no âmbito do convênio descrito como "Wind Brasil Ilhabela 2009 - São Paulo Formula Windsurfing Grand Prix World Tour.".
6.	Os responsáveis arrolados na fase interna foram devidamente comunicados e, diante da ausência de justificativas suficientes para elidir a irregularidade e da não devolução dos recursos, instaurou-se a tomada de contas especial.
7.	No Relatório de TCE 355/2019 (peça 62) , o tomador de contas concluiu que o prejuízo importaria no valor original de R$ 327.300,00, imputando-se a responsabilidade ao Sr. Erasmo Lenz César, na condição de gestor dos recursos e da Associação Brasileira de Windsurf, na condição de entidade convenente, que responde solidariamente com seu administrador, por conta da Súmula TCU 286. 
8.			Em 15/1/2020, a Controladoria-Geral da União emitiu o Relatório de Auditoria 1318/2019 (peça 64) , em concordância com o relatório do tomador de contas. O certificado de auditoria e o parecer do dirigente do órgão de controle interno concluíram pela irregularidade das presentes contas (peças 65 e 66) .
9.		Em 24/1/2020, o Ministro do Turismo atestou haver tomado conhecimento das conclusões contidas no relatório e certificado de auditoria, bem como do parecer conclusivo do dirigente do órgão de controle interno, que manifestou-se pela irregularidade das contas, determinando o encaminhamento do processo ao Tribunal de Contas da União para fins de julgamento (peça 67) .
10.	Na instrução inicial (peça 70) , analisando-se os documentos nos autos, concluiu-se pela necessidade de realização de citação solidária do responsável e da entidade convenente, em razão das seguintes irregularidades: 
10.1.	Irregularidade 1: ausência parcial de documentação de prestação de contas dos recursos federais repassados.
10.1.1.		Evidências da irregularidade: documentos técnicos presentes nas peças 24, 25, 29, 30, 44 e 45.
10.1.2.		Normas infringidas: Art. 37, caput, c/c o art. 70, parágrafo único, da Constituição da República Federativa do Brasil, art. 93 do Decreto-lei 200/1967; art. 66, caput, do Decreto 93.872/1986, art. 10 da Instrução Normativa 71/2012 , art. 4o da Decisão Normativa TCU 155/2016  e o respectivo Termo de Convênio - Cláusula décima terceira.
10.2.		Débito relacionado aos responsáveis: Associação Brasileira de Windsurf (CNPJ: 06.832.809/0001-66) e Erasmo Lenz César (CPF: XXX.220.423-XX) :
	Data de ocorrência
	Valor histórico (R$) 

	6/1/2010
	27.300,00

10.2.1.			Cofre credor: Tesouro Nacional.
10.2.2.			Responsável: Erasmo Lenz César (CPF: XXX.220.423-XX) .
10.2.2.1.	Conduta: apresentar de forma incompleta a documentação relativa à prestação de contas dos recursos federais repassados por meio do Convênio 1182/2009, registro Siafi 707040, cujo objeto consistiu na realização do evento: "Wind Brasil Ilhabela 2009 - São Paulo Fórmula Windsurfing Grand Prix World Tour".
10.2.2.2.	Nexo de causalidade: a apresentação incompleta da documentação impediu a comprovação da regular aplicação dos recursos federais repassados, especialmente no que se refere à parte da execução física, resultando em presunção de dano ao erário.
10.2.2.3.	Culpabilidade: não há excludentes de ilicitude, de culpabilidade e de punibilidade; é razoável supor que o responsável tinha consciência da ilicitude de sua conduta; era exigível conduta diversa da praticada, qual seja, apresentar a prestação de contas contendo todos os documentos necessários à comprovação da regular aplicação dos recursos federais repassados, conforme estabelecido nas normas aplicáveis. 
10.2.3.			Responsável: Associação Brasileira de Windsurf (CNPJ: 06.832.809/0001-66) .
10.2.3.1.	Conduta: apresentar de forma incompleta a documentação relativa à prestação de contas dos recursos federais repassados por meio do Convênio 1182/2009, registro Siafi 707040, cujo objeto consistiu na realização do evento: "Wind Brasil Ilhabela 2009 - São Paulo Fórmula Windsurfing Grand Prix World Tour". A entidade convenente responde de forma solidária, em razão do entendimento contido no Enunciado da Súmula TCU 286.
10.2.3.2.	Nexo de causalidade: a apresentação incompleta da documentação impediu a comprovação da regular aplicação dos recursos federais repassados, especialmente no que se refere à parte da execução física, resultando em presunção de dano ao erário.
10.2.3.3.	Culpabilidade: não há excludentes de ilicitude, de culpabilidade e de punibilidade; é razoável supor que o administrador responsável pela pessoa jurídica tinha consciência da ilicitude de sua conduta; era exigível conduta diversa da praticada, qual seja, apresentar a prestação de contas contendo todos os documentos necessários à comprovação da regular aplicação dos recursos federais repassados, conforme estabelecido nas normas aplicáveis. Ressalta-se que a análise da boa-fé relativa à pessoa jurídica de direito privado é realizada considerando as condutas de seus administradores, uma vez que os atos destes obrigam a pessoa jurídica, desde que exercidos nos limites dos poderes definidos no ato constitutivo do ente, nos termos do art. 47 do Código Civil (Acórdão 1723/2016-TCU-Plenário, Ministro-Relator Raimundo Carrero) . 
11.	Encaminhamento: citação.
11.1.	Irregularidade 2: não comprovação da execução financeira do objeto do convênio.
11.1.1.		Evidências da irregularidade: documentos técnicos presentes nas peças 24, 25, 29, 30, 44 e 45.
11.1.2.		Normas infringidas: Art. 37, caput, c/c o art. 70, parágrafo único, da Constituição Federal de 1988; art. 93, do Decreto-lei 200, de 25 de fevereiro de 1967; art. 50, §3º, da Portaria Interministerial 127/2008. Termo de Convênio, cláusula terceira, inciso II, alínea "a".
11.2.		Débito relacionado aos responsáveis: Associação Brasileira de Windsurf (CNPJ: 06.832.809/0001-66) e Erasmo Lenz César (CPF: XXX.220.423-XX) :
	Data de ocorrência
	Valor histórico (R$) 

	6/1/2010
	300.000,00

11.2.1.			Cofre credor: Tesouro Nacional.
11.2.2.			Responsável: Erasmo Lenz César (CPF: XXX.220.423-XX) .
11.2.2.1.	Conduta: repassar recursos do convênio à empresa estranha ao convênio, de modo que a entidade convenente atuou como mera intermediária dos recursos públicos federais repassados no âmbito do ajuste, uma vez que essa entidade não possuía a licença para realização do evento objeto do ajuste e já havia um acordo anterior entre a empesa mencionada e a organizadora mundial do evento para sua realização.
11.2.2.2.	Nexo de causalidade: ao permitir a atuação da entidade convenente como mera intermediária no âmbito do ajuste sob exame possibilitou a utilização de recursos públicos federais para custear a realização de evento fundamentalmente privado, e impediu a comprovação do nexo entre recursos e objeto do convênio, resultando em presunção de dano ao erário.
11.2.2.3.	Culpabilidade: não há excludentes de ilicitude, de culpabilidade e de punibilidade; é razoável supor que o responsável tinha consciência da ilicitude de sua conduta; era exigível conduta diversa da praticada, qual seja, comprovar por meio de documentos a efetiva execução física e financeira de todos os itens previstos no plano de trabalho. 
11.2.3.			Responsável: Associação Brasileira de Windsurf (CNPJ: 06.832.809/0001-66) .
11.2.3.1.	Conduta: atuar como mera intermediária dos recursos públicos federais repassados no âmbito do ajuste, uma vez que a entidade convenente não possuía a licença para realização do evento objeto do ajuste e já havia um acordo anterior entre a empesa contratada e a organizadora mundial do evento para sua realização. A entidade convenente responde de forma solidária por conta da Súmula TCU 286.
11.2.3.2.	Nexo de causalidade: A Atuação como mera intermediária no âmbito do ajuste sob exame possibilitou a utilização de recursos públicos federais para custear a realização de evento fundamentalmente privado, e impediu a comprovação do nexo entre recursos e objeto do convênio, resultando em presunção de dano ao erário.
11.2.3.3.	Culpabilidade: não há excludentes de ilicitude, de culpabilidade e de punibilidade; é razoável supor que o administrador responsável pela pessoa jurídica tinha consciência da ilicitude de sua conduta; era exigível conduta diversa da praticada, qual seja, comprovar por meio de documentos a efetiva execução física e financeira de todos os itens previstos no plano de trabalho. Ressalta-se que a análise da boa-fé relativa à pessoa jurídica de direito privado é realizada considerando as condutas de seus administradores, uma vez que os atos destes obrigam a pessoa jurídica, desde que exercidos nos limites dos poderes definidos no ato constitutivo do ente, nos termos do art. 47 do Código Civil (Acórdão 1723/2016-TCU-Plenário, Ministro-Relator Raimundo Carrero) . 
12.	Encaminhamento: citação.
13.	Em cumprimento ao pronunciamento da unidade (peça 72) , foram efetuadas citações dos responsáveis, nos moldes adiante:
a)	 Erasmo Lenz César - promovida a citação do responsável, conforme delineado adiante:
	Comunicação: Ofício 21025/2020 - Seproc (peça 76) 
Data da Expedição: 21/5/2020
Data da Ciência: 30/5/2020 (peças 79 e 81) 
Nome Recebedor: Mário Madeira
Observação: Ofício enviado para o endereço do responsável, conforme pesquisa na base de dados no sistema da Receita Federal, custodiada pelo TCU.
Prorrogações de prazo:
	Documento
	Nova data limite

	Termo (peça 80) 
	18/7/2020

Fim do prazo para a defesa: 14/7/2020.
	
b)	 Associação Brasileira de Windsurf - promovida a citação do responsável, conforme delineado adiante:
	Comunicação: Ofício 21027/2020 - Seproc (peça 75) 
Data da Expedição: 21/5/2020
Data da Ciência: não houve (Endereço insuficiente) (peça 77) 
Observação: Ofício enviado para o endereço do responsável, conforme pesquisa na base de dados no sistema da Receita Federal, custodiada pelo TCU.
	
	Comunicação: Ofício 26575/2020 - Seproc (peça 83) 
Data da Expedição: 10/6/2020
Data da Ciência: 16/6/2020 (peça 87) 
Nome Recebedor: Cleyton Godinho
Observação: Ofício enviado para o endereço do responsável, conforme pesquisa na base de dados nos sistemas corporativos do TCU, custodiada pelo TCU (peça 78) .
Prorrogações de prazo:
	Documento
	Nova data limite

	Termo (peça 93) 
	31/7/2020

Fim do prazo para a defesa: 31/7/2020.
	
	Comunicação: Edital 0814/2020 - Seproc (peça 82) 
Data da Publicação: 7/6/2020
Fim do prazo para a defesa: 24/6/2020
	
14.	Conforme Despacho de Conclusão das Comunicações Processuais (peça 96) , as providências inerentes às comunicações processuais foram concluídas. 
15.	Transcorrido o prazo regimental, o Sr. Erasmo Lenz César e a Associação Brasileira de Windsurf apresentaram defesas, que serão analisadas na seção Exame Técnico.
ANÁLISE DOS PRESSUPOSTOS DE PROCEDIBILIDADE DA IN/TCU 71/2012
Avaliação de Viabilidade do Exercício do Contraditório e Ampla Defesa
16.		Verifica-se que não houve o transcurso de mais de dez anos desde o fato gerador sem que tenha havido a notificação dos responsáveis pela autoridade administrativa federal competente (art. 6º, inciso II, c/c art. 19 da IN/TCU 71/2012, modificada pela IN/TCU 76/2016) , uma vez que o fato gerador da irregularidade sancionada ocorreu em 6/1/2010, e os responsáveis foram notificados sobre as irregularidades pela autoridade administrativa competente conforme abaixo:
16.1.	Erasmo Lenz César, por meio do ofício acostado à peça 47, recebido em 5/11/2018, conforme AR (peça 49) .
16.2.	Associação Brasileira de Windsurf, por meio do ofício acostado à peça 46, recebido em 7/11/2018, conforme AR (peça 48) .
Valor de Constituição da TCE 	
17.		Verifica-se, ainda, que o valor atualizado do débito apurado (sem juros) em 1/1/2017 é de R$ 518.115,90, portanto superior ao limite mínimo de R$ 100.000,00, na forma estabelecida conforme os arts. 6º, inciso I, e 19 da IN/TCU 71/2012, modificada pela IN/TCU 76/2016. 
OUTROS PROCESSOS/DÉBITOS NOS SISTEMAS DO TCU COM OS MESMOS RESPONSÁVEIS
18.		Informa-se que foi encontrado processo no Tribunal com os mesmos responsáveis:
	Responsável
	Processos

	Erasmo Lenz César
	Processo 003.430/2015-4 [TCE, encerrado, "TCE CONTRA A ASSOCIAÇÃO BRASILEIRA DE WINDSURF E O SENHOR ERASMO LENZ CÉSAR, ENTIDADE CONVENENTE E PRESIDENTE DA ASSOCIAÇÃO, EM RAZÃO DA IMPUGNAÇÃO TOTAL DE DESPESAS DO CONVÊNIO Nº 701742/2008, SIAFI/SICONV Nº 701742, FIRMADO COM O MINISTÉRIO DO TURISMO. PROCESSO Nº 72031.013834/2010-17. OFÍCIO Nº 159/2015/AECI/MTur"]

	Associação Brasileira de Windsurf
	Processo 003.430/2015-4 [TCE, encerrado, "TCE CONTRA A ASSOCIAÇÃO BRASILEIRA DE WINDSURF E O SENHOR ERASMO LENZ CÉSAR, ENTIDADE CONVENENTE E PRESIDENTE DA ASSOCIAÇÃO, EM RAZÃO DA IMPUGNAÇÃO TOTAL DE DESPESAS DO CONVÊNIO Nº 701742/2008, SIAFI/SICONV Nº 701742, FIRMADO COM O MINISTÉRIO DO TURISMO. PROCESSO Nº 72031.013834/2010-17. OFÍCIO Nº 159/2015/AECI/MTur"]

19.		A tomada de contas especial está, assim, devidamente constituída e em condição de ser instruída.
EXAME TÉCNICO
Da defesa conjunta apresentada pelo Sr. Erasmo Lenz César e pela Associação Brasileira de Windsurf
20.	Além da apresentação de alegações de defesa em conjunto com o Sr. Erasmo César Lenz (peça 92) , a Associação Brasileira de Windsurf complementou seus argumentos com o documento acostado à peça 94, no que se fez acompanhar dos elementos autuados à peça 95. Dessa forma, nos parágrafos subsequentes serão consolidados os argumentos apresentados com indicação da peça correspondente, seguidos de suas respectivas análises:
21.	Argumento 1 (peça 92, p. 4-8) :
21.1.	O responsável alega que:
21.2.	As exigências do Ministério do Turismo referentes à comprovação do painel em lona vinil impresso foram enviadas ao órgão concedente, notadamente, as fotografias da premiação.
21.3.	Todas as fotografias e vídeos da premiação mostram o painel em lona vinil impresso ao fundo.
21.4.	Algumas coberturas jornalísticas costumam omitir certos painéis publicitários, em razão de não haver patrocínio do jornal ou da emissora.
21.5.	Não seria crível que a administração do evento se omitisse na fabricação do painel, que seria utilizado no momento de maior publicidade do evento e por possuir custo quase desprezível em relação ao valor total do objeto.
21.6.	A fiscalização in loco atestou a existência de todos os itens contratados, sendo suficiente para a comprovação do item em tela.
21.7.	Não se mostra coerente querer a comprovação por meio de imagens de cada objeto utilizado no evento.
21.8.	De que serviria a fiscalização in loco se todos os itens contratados tivessem que ser comprovados por imagens.
21.9.	Não há como se duvidar que houve aluguel de caminhão baú porque os equipamentos são grandes e pesados e necessitam de serem transportados.
21.10.	O transporte dos equipamentos ocorreu no horário noturno, o que dificultou a captação de imagens pelos responsáveis.
21.11.	Foi juntada declaração da empresa organizadora do evento, atestando a contratação do caminhão para transporte dos equipamentos.
22.	Análise do argumento 1: 
22.1.	Diferentemente do alegado pelos responsáveis, nem a fotografia encaminhada juntamente com suas alegações de defesa (peça 92, p. 5) , nem o anexo fotográfico do relatório de visita in loco (peça 9) têm o condão de atestar que as especificações contidas no plano de trabalho foram observadas na criação e produção de 1 painel em lona vinil impresso com estrutura em box struss medindo 6mx4m, conforme já consignado na instrução preliminar (peça 70) .
22.2.	De acordo com o termo de convênio (alíneas h e j, do parágrafo segundo, da cláusula décima terceira peça 5, p. 14) , o responsável deveria encaminhar o exemplar de cada peça com o termo de recebimento e de distribuição do material promocional e peças produzidas.
22.3.	Dessa forma, competia à entidade convenente providenciar fotografias do referido painel com vistas a demonstrar sua criação e produção na prestação de contas do ajuste. Contudo, os responsáveis se limitaram a enviar imagem do que seria a premiação do evento (peça 92, p. 5) , a qual não permite a visualização completa do seu conteúdo. Nesse sentido, não cabe acolher a alegação de que as coberturas jornalísticas teriam omitido o painel, uma vez que a responsabilidade pela produção do compêndio fotográfico para fins de prestação de contas era dos responsáveis e não de terceiros estranhos ao convênio celebrado.
22.4.	Tais fatos inviabilizam a verificação de que a fotografia do que seria o painel se refere mesmo ao evento objeto do convênio em epígrafe ou que possui as especificações constantes do plano de trabalho. Veja-se que o próprio instrumento de convênio fixou a obrigatoriedade do convenente de disponibilizar todo e qualquer material produzido no âmbito do ajuste para fins instrucionais (alínea v, inciso II, da cláusula terceira do termo de convênio peça 5, p. 5) .
22.5.	De igual modo, o serviço de transporte terrestre, por meio do aluguel de caminhão baú, também não restou devidamente comprovado, não sendo razoável acolher a alegação da defesa de que o registro fotográfico não foi providenciado porque o referido serviço teria sido prestado na parte da noite, ou ainda, a mera declaração da empresa Arrow de que esse serviço teria sido executado por empresa por ela contratada, haja vista que nenhuma nota fiscal foi juntada para atestar a efetiva prestação do transporte em questão.
22.6.	Nesse contexto, verificou-se que, de fato, o Relatório de Vistoria in loco 289/2009 (peça 8) , atestou que o evento teria ocorrido. Contudo, o referido instrumento não tem o condão de comprovar, por si só, que os recursos para a consecução do evento advieram integralmente do convênio em epígrafe, ou ainda, que todos os serviços foram efetivamente prestados de acordo com as especificações contidas no plano de trabalho, constituindo-se o referido instrumento de mais um elemento no sentido da avaliação dos resultados e reflexos do ajuste (alínea e, cláusula terceira, inciso I, do termo de convênio peça 5, p. 2) , devendo ser analisado em conjunto com os demais documentos da prestação de contas (alínea f peça 5, p. 2) , com vistas à verificação do nexo de causalidade entre os recursos repassados e as despesas executadas. Caso contrário, não seriam necessários os exames da execução física e financeira do convênio por parte dos setores específicos do Ministério do Turismo.
22.7.	Aliás, a jurisprudência desta Corte de Contas é no sentido de que a mera execução física do objeto ou de parte dele não comprova que os recursos foram aplicados corretamente, cabendo ao responsável demonstrar o nexo causal entre os recursos que lhe foram repassados e os documentos de despesas referentes à execução, de forma que seja possível confirmar que determinado evento, serviço ou obra foram executados com os recursos transferidos.
22.8.	Esse entendimento fundamenta-se no dever de prestar contas, previsto no parágrafo único do art. 70 da Constituição Federal, bem como em outros normativos infraconstitucionais, como o Decreto-Lei 200/1967. Nesse sentido é o teor dos Acórdão 2024/2016-TCU-Segunda Câmara, 1.449/2016-TCU-2ª Câmara, 11.236/2015-TCU-2ª Câmara, 11.222/2015-TCU-2ª Câmara e 7.612/2015-TCU-1ª Câmara.
22.9.	Portanto, as alegações de defesa apresentadas não devem ser acolhidas.
23.	Argumento 2 (peça 92, p. 8-11) :
23.1.	O responsável alega que:
23.2.	A empresa contratada é detentora dos direitos junto à entidade internacional da categoria esportiva.
23.3.	A contratação por inexigibilidade da referida empresa está amparada no art. 25, inciso I, da Lei 8.666/1993.
23.4.	A documentação apresentada pela convenente comprova a vinculação entre a Associação Brasileira de Windsurf e a empresa organizadora do evento.
23.5.	O Acórdão 2832/2017-TCU-Segunda Câmara julgou regulares com ressalva as contas da Associação Brasileira de Windsurf referentes ao mesmo evento ocorrido no ano de 2008.
24.	Análise do argumento 2: 
24.1.	Conforme consignado na instrução preliminar (peça 70) , verificou-se que os recursos federais repassados foram utilizados para custear a realização de evento fundamentalmente privado, cujos direitos de realização eram exclusivos de empresa privada estranha à celebração do ajuste, o que é vedado pelo art. 19 da Lei 4320/1964 e condicionado à autorização por lei específica, nos termos dos arts. 26 a 28 da Lei Complementar 101/2000 (Lei de Responsabilidade Fiscal) , conforme preconizado no Acórdão 96/2008-TCU-Plenário.
24.2.	A celebração do convênio com a Associação Brasileira de Windsurf somente foi possível porque o Ministério do Turismo entendeu que a referida entidade possuía a expertise necessária para realização do objeto, conforme ressaltado no âmbito do Parecer Técnico 1197/2009 (peça 3) , da Coordenação-Geral de Análise de Projetos que aprovou a celebração do ajuste (peça 3, p. 3) , não sendo informado por ocasião da apresentação da proposta que o evento seria totalmente terceirizado à empresa estranha ao ajuste:
Após análise do Estatuto apresentado pela entidade 'ASSOCIAÇÃO BRASILEIRA DE WINDSURF', anexado ao SICONV, verificou-se que esta possui atribuições para realização de eventos da natureza proposta.
Sobre a capacidade técnica da entidade em realizai jo evento da natureza proposta foram anexados ao Sistema três declarações que atestam e chancelam a capacidade de execução do evento pela entidade propositora, abaixo relacionadas:
1. Associação Brasileira da Indústria Hoteleira ABIH Ceará
2. Associação Brasileira de Agencias de Viagens ABAV Ceará
3. Fortaleza Convention & Visitors Bureau
24.3.	Nesse sentido, a Portaria Interministerial MPOG/MF/CGU 127/2008, vigente à época, estabelecia, no § 22 de seu art. 1 2, que a descentralização da execução, por meio de convênios, somente poderia ser efetivada para entidades públicas ou privadas que tivessem condições para executar objetos relacionados com suas atividades.
24.4.	A despeito disso, a Associação Brasileira de Windsurf burlou a legislação ao celebrar o Contrato de Prestação de Serviços 1/2009 (peça 22, p. 12-19) com a empresa Arrow Marketing Ltda., repassando-lhe a execução total do objeto do convênio, ou seja, primeiro, informou possuir os pressupostos necessários para o recebimento dos recursos, conforme plano de trabalho (peça 2, p. 5) , para, em seguida, terceirizar totalmente sua execução, abstendo-se da condição de partícipe do acordo para operar como mera intermediária da execução do evento.
24.5.	Ademais, verificou-se que já havia um acordo contratual celebrado antes da assinatura do convênio sob exame entre a entidade International Windsurf Association LTD. (SA) e a empresa Arrow Marketing Ltda. (peças 53-54) , com vistas à realização do evento, especialmente, para realização dos itens 11 a 18 do plano de trabalho do ajuste (peça 12) , conforme evidenciado no âmbito do Parecer Financeiro 224/2018 (peça 30) , fato que indica que: i) ocorreu superposição de etapas a serem realizadas; ii) o evento seria realizado mesmo sem os recursos públicos federais aportados por meio da entidade convenente; e iii) o evento possuía natureza privada.
24.6.	Nesse sentido, oportuno trazer a lume excerto do Parecer Técnico 150/2018/GSNPTur/SNPTur (peça 44) , segundo o qual:
Compulsando os autos, verifica-se que o Convenente contratou diretamente a empresa Arrow Marketing Ltda., repassando a esta a totalidade dos recursos do convênio, sob a justificativa de que era inexigível a licitação, tendo em vista que a mencionada empresa possuía os direitos internacionais de realização do evento concedidos pela Internacional Windsurfing Association (fls. 70 - SEI n° 0193111) .
Ocorre que a entidade Convenente não possui qualquer ingerência sobre o evento objeto do convênio, já que há um contrato firmado entre a INTERNATIONAL WINDSURF ASSOCIATION LTD. (SA) e a Arrow Marketing Ltda. (fls. 84/89 - SEI n°0193111) , datado de 05/06/2009, por meio do qual as partes estabelecem que a empresa Arrow Marketing Ltda. é a 'AUTORIDADE ORGANIZADORA LOCAL para sediar a WIND BRASIL 2009 SAO PAULO GRAND PRIX WORLD TOUR (REGATA) , trazendo em sua cláusula 1.02 a seguinte disposição (peça 53, p. 1) :
A LOA (Arrow Marketing Ltda.) atuará como licenciada da SA (INTERNATIONAL WINDSURF ASSOCIATION LTD.) e será responsável e autorizada a tomar decisões relevantes em matérias relacionadas para a correta execução e controle desta REGATA.
Deste modo, fica evidente que o Convenente não poderia sequer ter proposto a celebração de convênio com o MTur, visando a realização do presente evento, uma vez que não possuía permissão legal para realizá-lo. Cabe ressaltar que não consta na justificativa inserida no SICONV pelo Convenente qualquer informação relativa a esta situação, o que poderia ter motivado a rejeição da proposta de convênio logo no início. (grifo nosso) 
24.7.	Depreende-se da documentação de pagamento do convênio (peças 18-21) que a empresa Arrow Marketing Ltda. recebeu da entidade convenente a totalidade dos recursos do convênio. Contudo, não há comprovação de que esses valores do convênio foram aqueles utilizados para custear a execução do objeto conveniado (peça 3, p. 2) , de modo que não fica provado o nexo de causalidade entre recursos do convênio e objeto pactuado.
24.8.	Diante desses fatos, corroborando com as conclusões contidas no Parecer Financeiro 224/2018 (peça 30) e ratificadas no Parecer Técnico 150/2018/GSNPTur/SNPTur (peça 44) do órgão instaurador, entende-se que restou prejudicado o estabelecimento de nexo causal entre o objeto executado e os recursos do convênio, de modo que a boa e regular execução financeira do ajuste não está devidamente comprovada.
24.9.	Quanto ao Acórdão 2832/2017-TCU-Segunda Câmara (TC Processo 003.430/2015-4) , que julgou regulares com ressalva as contas da entidade convenente no âmbito de TCE instaurada para apurar irregularidades no Convênio 1461/2008 (Siconv 701742) , cujo objeto consistiu no projeto intitulado Etapa Internacional Freestyle Brasil Inserida no Circuito Mundial de Windsurf, verificou-se que, embora a Nota Técnica de Reanálise Financeira 205/2014 (peça 1, p. 205-211 do TC Processo 003.430/2015-4) tenha apontado a irregularidade na subcontratação integral da execução do convênio, por conta da ausência das justificativas necessárias fixadas no art. 26 da Lei 8.666/1993, bem assim em razão da emissão de nota fiscal sem detalhamento dos serviços executados, não restou demonstrada naquele caso a ocorrência de superposição de serviços no contrato entre a empresa International Windsurf Association LTD. (SA) e a empresa Arrow Marketing Ltda..
24.10.	Nada obstante, no âmbito deste Tribunal a análise conferiu ênfase à verificação da idoneidade do referido documento fiscal, não logrando examinar a irregularidade consubstanciada na subcontratação integral do objeto do convênio que resultou na execução do evento por terceiros estranhos ao ajuste pactuado, razão pela qual, afigura-se como medida necessária, no presente caso, o encaminhamento dos autos ao Ministério Público junto ao Tribunal para que avalie, nos termos do art. 288 do Regimento Interno do TCU, a oportunidade e conveniência de ser interposto recurso de revisão contra o Acórdão 2832/2017-TCU-Segunda Câmara, com vistas à reabertura do TC Processo 003.430/2015-4, uma vez que a supramencionada irregularidade foi considerada apenas como ressalva nas contas dos responsáveis.
24.11.	Portanto, as alegações de defesa apresentadas não devem ser acolhidas.
25.	Argumento 3 (peça 92, p. 12-14) :
25.1.	O responsável alega que erros de caráter formal são insuficientes para a decretação de irregularidade, conforme jurisprudência do TCU: Acórdão 1178/2006-TCU-Primeira Câmara, 1628/2008 2ª Câmara, 361/2005 1ª Câmara e 3575/2008 2ª Câmara.
26.	Análise do argumento 3: 
26.1.	Diferentemente do alegado pela defesa, a irregularidade evidenciada nos autos não consiste em mera formalidade, uma vez que a Associação Brasileira de Windsurf subcontratou integralmente a execução do objeto do convênio, o que por si só, já se constitui em fundamento suficiente para macular a prestação de contas do ajuste, porquanto a entidade convenente teria operado apenas como agência intermediária dos recursos públicos repassados, contrariando o § 2º do art. 1º da Portaria Interministerial 127/2008, que estabelece que a descentralização da execução por meio de convênio somente poderá ser efetivada para entidades públicas ou privadas com vistas à execução de objetos relacionados com suas atividades e desde que disponham de condições técnicas para executá-los.
26.2.	Dessa forma, as decisões citadas pela defesa não socorrem os defendentes no sentido de elidir a irregularidade que lhe fora imputada, porquanto tratam de situações distintas da ora examinada, a exemplo do Acórdão 1178/2006-TCU-Primeira Câmara, em que as contas foram julgadas regulares com ressalva porque o gestor comprovou, ainda que intempestivamente, a inexistência de débito, demonstrando a boa e regular aplicação dos recursos públicos postos à sua disposição.
26.3.	Portanto, as alegações de defesa apresentadas não devem ser acolhidas.
Da defesa apresentada individualmente pela Associação Brasileira de Windsurf
27.	Argumento 4 (peça 94) :
27.1.	A responsável alega que tendo em vista que o Parecer Financeiro 224/2018 (peça 30) reprovou apenas itens equivalentes a R$ 41.700,00 da prestação de contas, não é justo nem permitido que se exija a devolução do valor total repassado à entidade convenente, conforme sugerido pelo Parecer Financeiro 1123/2018 (peça 45) .
28.	Análise do argumento 4: 
28.1.	Compulsando o Parecer Financeiro 224/2018 (peça 30) , verificou-se que, diferentemente do alegado pela defesa, a execução financeira foi impugnada em diversos itens no âmbito do sobredito instrumento, conforme as solicitações de diligência, abaixo reproduzidas, que foram direcionadas à entidade convenente para saneamento das respectivas pendências (peça 30, p. 5-10) :
Licitações realizadas
Solicita-se inserir no Siconv:
- Comprovante de publicação da inexigibilidade na imprensa oficial;
- Proposta de preços da empresa contratada;
- Justificativa da atuação da entidade convenente no objeto do convênio, uma vez que já havia um acordo entre a International Windsurf Association Ltd. (SA) e a empresa Arrow Marketing Ltd., anterior ao convênio, para execução do evento;
- Justificativa acerca da contratação dos itens 11 a 18 do plano de trabalho, com recursos do convênio, tendo em vista a informação constante no acordo contratual entre a International Windsurf Association Ltd. (SA) e a empresa Arrow Marketing Ltd., de que a International Windsurf Association Ltd. (SA) seria a responsável pelos mesmos.
Resultado do item: pendente.
Contrato
Solicita-se inserir no Siconv:
- Declaração da empresa contratada, contendo o detalhamento/descrição dos serviços contratados, e seus respectivos valores, em conformidade com o plano de trabalho aprovado.
- Declaração da empresa contratada, assegurando o livre acesso dos servidores do CONCEDENTE, bem como dos órgãos de controle, aos documentos e registros contábeis da empresa contratada, na forma do art. 44, da Portaria Interministerial n° 127/2008, atualizada, em conformidade com o termo de convênio pactuado.
Resultado do item: pendente.
Documentos de liquidação
Solicita-se inserir no Siconv:
- Carta de correção ou declaração da empresa contratada, contendo detalhamento/descrição dos serviços prestados e seus respectivos valores;
- Cópia da nota fiscal, contendo o atesto do recebimento dos serviços prestados;
- Documentação comprobatória de que a empresa é apta à execução dos serviços para os quais fora contratada.
Resultado do item: pendente.
Declarações/comprovações
- Declaração acerca da guarda dos documentos, contendo o prazo de guarda, em conformidade com o termo de convênio pactuado.
- Declaração acerca da gratuidade ou não do evento, ressaltando que, conforme cláusula terceira, inciso II, alínea 'cc' do termo de convênio pactuado dispõe que, compete ao convenente 'assegurar que os valores arrecadados com a cobrança de ingressos em shows e eventos ou venda de bens e serviços produzidos ou fornecidos no âmbito deste Convênio sejam revertidos para a consecução do objeto ou recolhidos à conta do Tesouro Nacional; quando for o caso'.
Resultado do item: pendente.
28.2.	Em verdade, os itens da prestação de contas reprovados a que se refere à defesa foram objeto de impugnação no âmbito da Nota Técnica de Reanálise 863/2013 (peça 29) , que examinou a execução física do ajuste, sendo glosado o valor de R$ 41.700,00. Posteriormente, foram acolhidas, parcialmente, as justificativas apresentadas quanto às ressalvas técnicas, resultando na redução do débito para R$ 27.300,00, conforme Parecer Técnico 150/2018/GSNPTur/SNPTur (peça 44) .
28.3.	Por seu turno, os Pareceres Financeiros 224/2018 (peça 30) e 1123/2018 (peça 45) reprovaram, integralmente, a prestação de contas, no que concerne à execução financeira, em razão da subcontratação integral do objeto do convênio. Dessa forma, verificou-se que as análises da execução física e financeira foram devidamente promovidas pelo órgão instaurador, cujas conclusões foram corroboradas no presente exame, não cabendo censura aos referidos instrumentos.
28.4.	Portanto, as alegações de defesa apresentadas não devem ser acolhidas.
29.	Argumento 5 (peça 94) :
29.1.	O responsável alega que de acordo com a Lei 9.873/1999, já ocorreu a prescrição da pretensão de ressarcimento ao erário pelo TCU.
30.	Análise do argumento 5: 
30.1.	O Supremo Tribunal Federal STF, no Recurso Extraordinário - RE 636.886, fixou a tese, com repercussão geral reconhecida, de que 'é prescritível a pretensão de ressarcimento ao erário fundada em decisão de Tribunal de Contas' (Tema 899) . Em que pese o questionamento acerca da abrangência da tese ali firmada, no sentido de que se circunscreveria apenas ao processo de execução da condenação imposta pelo TCU (ou seja, inaplicável à pretensão de ressarcimento exercida no processo conhecimento da TCE) , verifica-se que o STF, por meio de decisões prolatadas pelas suas duas turmas, tem decidido de forma reiterada que se aplica o prazo prescricional de 5 anos previsto na Lei 9.873/1999 às pretensões sancionatória e ressarcitória a cargo do Tribunal de Contas da União.
30.2.	Seja por aplicação direta ou por analogia, a orientação sufragada é no sentido de que o prazo de 5 anos é compatível com a tese de que a ação e a execução prescrevem no mesmo prazo (Súmula 150 do STF) , bem como com o fato de que a Lei 9.873/1999 - que regulamenta o exercício de ação punitiva pela Administração Pública Federal, direta e indireta - regeria integralmente a prescrição no âmbito do TCU. Quanto a este último aspecto, o Ministro Luís Roberto Barroso, no voto exarado no julgamento do MS 32.201, embora tenha advertido que a atuação do TCU, em sua acepção clássica, não se qualifica como exercício do poder de polícia, ressaltou que a Lei 9.873/1999 assumiria vocação regulatória geral da prescrição do exercício da competência sancionadora da Administração Pública, sendo sua disciplina aplicável a qualquer ação punitiva da Administração Pública Federal, exceto àquelas esferas em que exista regulamentação específica. Ademais, em virtude da autonomia científica do Direito Administrativo, não haveria razão plausível para suprimir a omissão da Lei Orgânica do Tribunal de Contas da União, no tocante ao estabelecimento de um prazo prescricional próprio, valendo-se das normas de direito civil, e não das de direito administrativo.
30.3.	Eis algumas ementas que evidenciam o entendimento predominante do STF:
30.4.	Ementa: AGRAVO REGIMENTAL EM MANDADO DE SEGURANÇA. TOMADA DE CONTAS ESPECIAL. TRIBUNAL DE CONTAS DA UNIÃO. CONDENAÇÃO A RESSARCIMENTO AO ERÁRIO. PRESCRIÇÃO. MARCO INTERRUPTIVO. ART. 2°, II, DA LEI 9.873/1999. ATO INEQUÍVOCO DE APURAÇÃO DO FATO. DISCUSSÃO. DIREITO LÍQUIDO E CERTO. DEMONSTRAÇÃO. INOCORRÊNCIA. SUBSISTÊNCIA DA DECISÃO AGRAVADA. AGRAVO A QUE SE NEGA PROVIMENTO. I - As razões do agravo regimental são inaptas para desconstituir os fundamentos da decisão agravada, que, por isso, se mantêm hígidos. II Aplicando-se a regulamentação da Lei 9.873/1999 ao caso concreto, observa-se que a pretensão sancionatória do TCU, em relação aos atos praticados pelo impetrante, levando-se em consideração a ocorrência de 5 causas interruptivas da prescrição, não teria sido fulminada pelo decurso do tempo. III - A pretensão do recorrente, fundada na discussão sobre os fatos apontados como marcos interruptivos da prescrição da pretensão punitiva da Administração Pública, refoge aos estreitos limites do mandamus, ante a ausência de liquidez e certeza do direito pleiteado. IV - Agravo regimental a que se nega provimento. MS 36067 ED-AgR. Órgão julgador: Segunda Turma. Relator (a) : Min. RICARDO LEWANDOWSKI. Julgamento: 18/10/2019.
30.5.	Ementa: AGRAVO REGIMENTAL EM RECLAMAÇÃO. TRIBUNAL DE CONTAS DA UNIÃO. TOMADA DE CONTA ESPECIAL. PRESCRIÇÃO DA PRETENSÃO PUNITIVA. RECONHECIDA EM DECISÃO DO SUPREMO TRIBUNAL FEDERAL. PRESCRITIBILIDADE DO RESSARCIMENTO AO ERÁRIO FUNDADA EM DECISÃO DE TRIBUNAL DE CONTAS. AÇÃO DE IMPROBIDADE ADMINISTRATIVA COM PEDIDO DE RESSARCIMENTO JÁ EM CURSO. AGRAVO REGIMENTAL A QUE SE NEGA PROVIMENTO. I O acórdão do TCU determinou a formação de processo administrativo para avaliarem, efetivamente, a eventual responsabilização do agravado para o ressarcimento do dano ao erário, contrariando, assim, autoridade desta Corte no MS 35.512/DF, uma vez que houve a concessão da segurança para declarar a ocorrência da prescrição da pretensão punitiva do TCU em relação às infrações imputadas a ele, destacando-se que a União poderia perseguir os valores referentes ao ressarcimento dos danos na esfera judicial. II Agravo regimental a que se nega provimento. (Rcl 39497 AgR. Órgão julgador: Segunda Turma. Relator (a) : Min. RICARDO LEWANDOWSKI. Julgamento: 10/10/2020) .
30.6.	Ementa: MANDADO DE SEGURANÇA. DIREITO ADMINISTRATIVO. TRIBUNAL DE CONTAS DA UNIÃO. SERVIDOR DA SECRETARIA DE SAÚDE DO ESTADO DO ACRE. FISCALIZAÇÃO OMISSA E DEFICIENTE NA EXECUÇÃO DE DOIS CONVÊNIOS FIRMADOS ENTRE A SECRETARIA ESTADUAL E O MINISTÉRIO DA SAÚDE. APLICAÇÃO DE MULTA. ARTS. 28, II, E 58, II, DA LEI 8.443/1992. ART. 268, II, DO REGIMENTO INTERNO DO TCU. PRESCRIÇÃO DA PRETENSÃO SANCIONATÓRIA. OCORRÊNCIA. APLICAÇÃO DA LEI 9.873/1999. PRECEDENTES DESTE STF. MEDIDA LIMINAR DEFERIDA E RATIFICADA NO EXAME DE MÉRITO. SEGURANÇA CONCEDIDA PARA AFASTAR A MULTA APLICADA. 1. A prescrição da pretensão punitiva do TCU é regulada pela Lei 9.873/1999, descabendo a aplicação do prazo decenal previsto na legislação civil (art. 205 do Código Civil) . Ao revés, incide o prazo quinquenal previsto na Lei 9.873/1999 (MS 32201, Rel. Min. Roberto Barroso, PRIMEIRA TURMA, DJe 7/8/2017; MS 35.512-AgR, Rel. Min. Ricardo Lewandowski, SEGUNDA TURMA, DJe 21/6/2019) . 2. In casu, na linha do parecer apresentado pelo Ministério Público Federal e da decisão liminar de minha lavra, é inequívoca a superação do prazo prescricional quinquenal. Os ilícitos apontados pela Corte de Contas ocorreram em julho de 2006, tendo o processo de auditoria sido instaurado em 9/10/2006. A ordem de citação do responsável para a audiência, por sua vez, ocorreu em 25/6/2007. Entretanto, a decisão condenatória recorrível foi exarada somente em 31/5/2016, data da prolação do Acórdão 3513/2016-TCU-Primeira Câmara. 3. Ex positis, CONCEDO A SEGURANÇA unicamente para afastar a sanção de multa aplicada ao impetrante, nos autos da Tomada de Contas Processo 023.288/2006-0, máxime da ocorrência de prescrição da pretensão punitiva do Tribunal de Contas da União. MS 35940. (Órgão julgador: Primeira Turma. Relator (a) : Min. LUIZ FUX. Julgamento: 16/06/2020) .
30.7.	Essa orientação também foi seguida nas seguintes decisões monocráticas: MS 36.127-MC/DF e MS 35.940-MC/DF, Rel. Min. Luiz Fux; MS 35.294, MS 35.539/DF e MS 35.971-TP/DF, Rel. Min. Marco Aurélio; MS 34.256 MC/DF, MS 36.054-MC e MS 36.067-MC/DF, Rel. Min. Ricardo Lewandowski.
30.8.	O Supremo Tribunal Federal tem se pronunciado no sentido de reconhecer não só a aplicação da prescrição quinquenal com fulcro na interpretação da Lei 9.873/1999, mas também a incidência dos marcos interruptivos do prazo prescricional consignados na referida lei, tantas vezes quanto presentes os suportes fáticos (MS 32201, Relator: Min. Roberto Barroso) .
30.9.	Entendimento que também foi adotado nas seguintes decisões monocráticas: MS 36.054, MS 34.256-MC, MS 35.512 e MS 36.067-MC, todos de relatoria do Min. Ricardo Lewandowski; MS 35.294, MS 35.539 e MS 35.971-TP, todos de relatoria do Min. Marco Aurélio; MS 32.201, Rel. Min. Roberto Barroso, e MS 36.127-MC e MS 35.940-MC, Min. Luiz Fux.
30.10.	Em relação ao termo inicial da contagem do prazo prescricional, o caput do art. 1º da Lei 9.873/1999 oferece solução que não destoa do modelo adotado pelo TCU no incidente de uniformização de jurisprudência, em que se examinou a prescrição da pretensão punitiva, nos termos do Acórdão 1.441/2016Plenário (Rel. Min. Benjamin Zymler) , com a adição da particularidade de explicitar o caso de infrações permanentes ou continuadas:
a) Regra geral: data da prática do ato (o que equivale a ocorrência da irregularidade sancionada) ;
b) Regra especial: no caso de infração permanente ou continuada, do dia em que tiver cessado.
30.11.	A Lei 9.873/1999, no art. 2º, estabelece as causas interruptivas da prescrição punitiva, consoante abaixo transcrito, já na redação conferida pela Lei 11.941/2009:
Art. 2º Interrompe-se a prescrição da ação punitiva:
I pela notificação ou citação do indiciado ou acusado, inclusive por meio de edital;
II - por qualquer ato inequívoco, que importe apuração do fato;
III - pela decisão condenatória recorrível.
IV por qualquer ato inequívoco que importe em manifestação expressa de tentativa de solução conciliatória no âmbito interno da administração pública federal.
30.12.	O quadro a seguir indica alguns eventos processuais, ocorridos no curso de uma TCE (fase interna e externa) instaurada em razão de irregularidades na aplicação de recursos da União transferidos a entes subnacionais que poderiam ser enquadrados nas causas de interrupção da prescrição acima apontadas, sem prejuízo, é claro, de outras ocorrências fáticas elegíveis como marco interruptivo, a depender da forma de proceder de cada entidade ou órgão tomador de contas.
	I - pela notificação ou citação do indiciado ou acusado, inclusive por meio de edital;
	 (i) notificação no âmbito do procedimento administrativo de ressarcimento previamente à instauração da TCE;
 (ii) notificação efetuada pelo órgão tomador de contas acerca da instauração da TCE;
 (iii) ato que ordenar a citação efetuada pelo TCU.
*Data da ciência da notificação ou citação pelos responsáveis ou de publicação do edital no DOU.

	II - por qualquer ato inequívoco, que importe apuração do fato;
* procedimento que evidencie a apuração dos fatos irregulares, com o objetivo quantificar o dano e identificar possíveis responsáveis.
	 (i) relatório de sindicância ou PAD;
 (ii) relatório de apuração de irregularidades referente ao processo administrativo prévio à instauração da TCE;
 (iii) relatórios de fiscalização, pareceres, despachos, informações e memorandos relacionados à apuração dos fatos irregulares;
 (iv) relatório do tomador de contas;
 (v) relatório do controle interno; 
 (vi) termo de instauração ou designação de instauração da TCE;
 (vii) autuação da TCE no TCU; entre outras causas.
*Há quem inclua nesse grupo diligências que comprovam providências do responsável sobre as irregularidades investigadas.

	III - pela decisão condenatória recorrível.
	 (i) Verifica-se apenas no âmbito do TCU com a data da prolação do acórdão condenatório recorrível.

	IV - por qualquer ato inequívoco que importe em manifestação expressa de tentativa de solução conciliatória no âmbito interno da administração pública federal.
	 (i) pedido de parcelamento;
 (ii) pagamento parcial do débito;
 (iii) qualquer manifestação do responsável que demonstre claramente a sua intenção de recolher o débito.

30.13.	Bem se vê, portanto, que haveria uma multiplicidade de causas de interrupção da prescrição, conforme se depreende do art. 2º da Lei 9.873/1999. Tal exegese encontra respaldo em precedentes do STF, a exemplo do que se decidiu no julgamento do MS 36067 (Rel. Min. Ricardo Lewandowski) , com destaque para trecho do voto em que o Relator reconhece cinco causas de interrupção da prescrição, in verbis:
 (...) Assim, faz-se necessário levar em consideração que, apesar de os fatos objeto da apuração conduzida pela Corte de Contas remontarem aos anos de 1999 e 2000, período no qual o impetrante era Secretário de Saúde municipal, o Tribunal de Contas da União deu prosseguimento à tomada de contas especial por ter constatado a ocorrência de 5 causas interruptivas da prescrição, a saber: a) relatório de auditoria em conjunto realizada pelo Denasus e pela Secretaria Federal de Controle, lavrado em 06/07/2001, sendo este, certamente, um ato inequívoco que importou a apuração do fato (art. 2º, II, da Lei n. 9.873/1999) ; b) instauração de Tomada de Contas Especial pelo FNS, ocorrida em 05/10/2005, sendo este também, certamente, um ato inequívoco que importou a apuração do fato (art. 2º, II, da Lei n. 9.873/1999) ; c) a autuação da presente Tomada de Contas Especial no âmbito do Tribunal de Contas da União, ocorrida em 12/08/2008, sendo este também, certamente, um ato inequívoco que importou a apuração do fato (art. 2º, II, da Lei n. 9.873/1999) ; d) o ato que ordenou a citação do responsável, ora impetrante, ocorrida em 12/07/2010 (art. 2º, I, da Lei n. 9.873/1999) ; e e) o exercício do poder punitivo ocorrido em 20/06/2012, data da prolação do Acórdão 1563/2012-TCU-Plenário (art. 2º, III, da Lei n. 9.873/1999) .
30.14.	No caso concreto, portanto, tendo como parâmetro a tese firmada pelo STF, no RE 636.886, no sentido de que ambas as pretensões do TCU (sancionatória e ressarcitória) sujeitam-se ao prazo prescricional de 5 anos previsto na Lei 9.873/1999, considerando, ainda, o sistema prescricional delineado na citada lei, inclusive as causas de suspensão e de interrupção da prescrição, temos os seguintes exemplos processuais:
a) Assinatura do Convênio 1182/2009: 16/10/2009.
b) Realização do evento objeto do Convênio 1182/2009: de 21/10/2009 a 1º/11/2009 (peça 8, p. 1) ;
c) Relatório de Supervisão in loco 289/2009, de 9/12/2009, informou que o evento ocorreu conforme planejado (peça 8) ;
d) Data da irregularidade sancionada (transferência de recursos) : 6/1/2010 (termo inicial para contagem dos prazos prescricionais peça 7) ;
e) Ofício 6/2010 ABWS de 10/2/2010, entidade convenente encaminhou a prestação de contas final do convênio (peça 11) ;
f) Parecer de Análise de Prestação de Contas Parte Técnica 757/2010, de 22/4/2010, propôs a realização de diligência à entidade convenente para complementação dos documentos apresentados na prestação de contas (peça 24) ;
g) Nota Técnica de Análise 1064/2012, de 16/11/2012, propôs a realização de diligência à entidade convenente para complementação dos documentos apresentados na prestação de contas (peça 25) ;
h) Ofício 1362/2012 CGMC/SNPTur/MTur, de 22/11/2012, solicita à entidade convenente a apresentação de documentação complementar comprobatória da regular utilização dos recursos públicos repassados (peça 26) ;
i) Ofício 66/2012 ABWS de 14/12/2012, entidade convenente encaminhou informações complementares (peça 27) ;
j) Nota Técnica de Reanálise 863/2013, de 9/9/2013, concluiu pela rejeição parcial da execução física do convênio (peça 29) ;
k) Parecer Financeiro 224/2018, de 5/3/2018, concluiu pela realização de diligência à entidade convenente para complementação dos documentos apresentação na prestação de contas (peça 30) ;
l) Ofícios 633 e 634/2018/CGCV/DIRAD/GSE, de 6/3/2018, notificou os responsáveis para apresentação de documentação complementar (peças 31, 32 e 37) ;
m) Comunicação s/n do responsável, de 27/3/2018, solicitou cópia do processo e dilatação do prazo para apresentação da documentação complementar solicitada (peça 33) ;
n) Ofício 1026/2018/CGCV/DIRAD/GSE, de 10/4/2018, concedeu a prorrogação de prazo solicitada pelo responsável (peças 34, 35 e 38) ;
o) Comunicação s/n do responsável, de 14/5/2018, solicitou nova prorrogação do prazo para apresentação da documentação complementar solicitada (peça 36) ;
p) Ofício 1840/2018/CGCV/DIRAD/GSE, de 4/6/2018, indeferiu a prorrogação de prazo solicitada pelo responsável (peças 39 e 40) ;
q) Edital de Convocação 49/2018, publicado em 10/7/2018, convocou o responsável para regularizar as pendências existentes na prestação de contas do convênio (peça 41) ;
r) Comunicação s/n do responsável, de 12/6/2018, encaminhou informações e explicações para saneamento das pendências identificadas na prestação de contas do convênio (peça 42) ;
s) Parecer Técnico 150/2018/GSNPTur/SNPTur, de 4/9/2018, recomendou a reprovação da execução física do convênio (peça 44) ;
t) Parecer Financeiro 1123/2018, de 10/10/2018, conclui pela rejeição da prestação de contas do convênio (peça 45) ;
u) Ofícios 3577 e 3578/2018/CGCV/DIRAD/GSE, de 16/10/2018, notificou os responsáveis da rejeição da prestação de contas apresentada (peças 46-49) ;
v) Despacho da Secretaria Nacional de Qualificação e Promoção do Turismo, de 26/12/2018, autorizou a instauração de tomada de contas especial (peça 50) ;
x) Relatório de TCE 355/2019, de 20/5/2019, concluiu pela não comprovação da regular aplicação dos recursos públicos do Convênio 1182/2009, atribuindo a responsabilidade ao Sr. Erasmo Lens César e à Associação Brasileira de Windsurf (peça 62) ;
z) Relatório de Auditoria CGU 1318/2019, datado de 27/12/2019, ratificou as conclusões consignadas no Relatório de TCE (peça 64) ;
aa) Data de autuação da tomada de contas especial pelo TCU: 31/1/2020;
bb) Despacho do titular da SecexTCE, autorizando a realização das citações propostas: 7/5/2020 (peça 72) .
30.15.	Analisando-se a sequência de eventos processuais enumerados no item anterior, os quais teriam o condão de interromper a prescrição da ação punitiva desta Corte no entender do STF, observa-se que não teria transcorrido o prazo prescricional de 5 (cinco) anos entre cada evento processual e o seguinte. Portanto, mesmo levando-se em consideração o entendimento do STF, não teria ocorrido a prescrição da pretensão ressarcitória a cargo do TCU (A prescrição da pretensão punitiva será analisada em separado nos parágrafos 30.20 e 30.21) .
30.16.	Além disso, o caso concreto tratado no RE 636.886 (tema 899 da repercussão geral) diz respeito à fase de execução judicial de deliberação do Tribunal de Contas, tanto assim que, para deslindá-lo, foi necessária a aplicação da Lei 6.830/1980, a Lei de Execuções Fiscais, diploma legal evidentemente inaplicável à fase que antecede a formação do título executivo extrajudicial, caracterizada pela atuação do órgão de controle externo até a prolação do acórdão.
30.17.	Veja-se que foram opostos embargos declaratórios contra a referida decisão do STF, os quais foram rejeitados pela maioria da Suprema Corte (Plenário, Sessão Virtual de 13.8.2021 a 20.8.2021) , confirmando, portanto, a abrangência da deliberação prolatada na fixação do tema 899, razão por que se deve adotar a orientação prevalente no TCU, no sentido de que a matéria ali tratada alcançaria tão somente a fase judicial de cobrança do título extrajudicial, não atingindo os processos de controle externo, mantendo-se, desse modo, a interpretação adotada pela Suprema Corte, em 2008, no Mandado de Segurança - MS 26.210, oportunidade em que foi definida a tese da imprescritibilidade das ações de ressarcimento ao erário.
A suspensão pelo STF das demandas nas quais esteja em questão a prescritibilidade da pretensão de ressarcimento ao erário com base em decisão de tribunal de contas (RE 636.886/STF) alcança tão somente a fase judicial de cobrança do título extrajudicial, não atingindo os processos de controle externo em trâmite. Até julgamento definitivo em contrário pelo STF, permanece o entendimento do TCU acerca da imprescritibilidade das pretensões de ressarcimento decorrentes de tomadas de contas especiais. (Acórdão 1267/2019-TCU-Plenário, Relator: Min. AROLDO CEDRAZ) .
A suspensão pelo STF das demandas nas quais esteja em questão a prescritibilidade da pretensão de ressarcimento ao erário com base em decisão de tribunal de contas (RE 636.886/STF) alcança tão somente a fase judicial de cobrança do título extrajudicial, não atingindo os processos de controle externo em trâmite. Até julgamento definitivo em contrário pelo STF, permanecem imprescritíveis as pretensões de ressarcimento decorrentes de tomadas de contas especiais. (Acórdão 7930/2018-TCU-Segunda Câmara, Relatora: Min. ANA ARRAES) .
30.18.	Por outro lado, especificamente no que tange à prescrição da pretensão punitiva, verifica-se que o Acórdão 1441/2016-TCU-Plenário, Relator Ministro Benjamin Zymler, que uniformizou a jurisprudência acerca dessa questão, subordinou tal prescrição ao prazo prescricional geral indicado no art. 205, do Código Civil, que é de dez anos, contado da data de ocorrência da irregularidade sancionada, nos termos do art. 189, do Código Civil, sendo este prazo interrompido pelo ato que ordenar a citação, a audiência ou a oitiva do responsável.
30.19.	No caso em exame, ocorreu a prescrição da pretensão punitiva, uma vez que a irregularidade sancionada ocorreu em 6/1/2010 e o ato de ordenação da citação foi promovido em 7/5/2020 (peça 72) .
30.20.	Portanto, diferente do entendimento esposado pelos responsáveis, configurou-se a prescrição apenas quanto à competência sancionatória deste Tribunal, não se aplicando em relação ao ressarcimento dos danos ao erário.
31.	Da análise procedida acima, verifica-se que os argumentos de defesa não foram suficientes para elidir as irregularidades pelas quais estão sendo responsabilizados os defendentes, de forma que devem ser rejeitados.
32.	Não há elementos para que se possa efetivamente aferir e reconhecer a ocorrência de boa-fé na conduta do Sr. Erasmo Lenz César e da Associação Brasileira de Windsurf, podendo este Tribunal, desde logo, proferir o julgamento de mérito pela irregularidade das contas, conforme os termos dos §§ 2º e 6º do art. 202 do Regimento Interno do TCU, condenando-se os responsáveis solidários ao débito apurado. Ressalta-se que a análise da culpabilidade relativa à pessoa jurídica de direito privado é realizada considerando as condutas de seus administradores, uma vez que os atos destes obrigam a pessoa jurídica, desde que exercidos nos limites dos poderes definidos no ato constitutivo do ente, nos termos do art. 47 do Código Civil (Acórdão 1723/2016-TCU-Plenário, Ministro-Relator Raimundo Carrero) .
Prescrição da Pretensão Punitiva
33.		Vale ressaltar que a pretensão punitiva do TCU, conforme Acórdão 1441/2016-TCU-Plenário, Relator Min. Benjamin Zymler, que uniformizou a jurisprudência acerca dessa questão, subordina-se ao prazo geral de prescrição indicado no art. 205 do Código Civil, que é de dez anos, contado da data de ocorrência da irregularidade sancionada, nos termos do art. 189 do Código Civil, sendo este prazo interrompido pelo ato que ordenar a citação, a audiência ou a oitiva dos responsáveis.
34.	No caso em exame, ocorreu a prescrição, uma vez que a irregularidade sancionada ocorreu em 6/1/2010, e o ato de ordenação da citação foi promovido em 7/5/2020.
CONCLUSÃO
35.		Em face da análise promovida na seção "Exame Técnico", propõe-se rejeitar as alegações de defesa apresentadas pelo Sr. Erasmo Lenz César e pela Associação Brasileira de Windsurf, uma vez que não foram suficientes para sanar as irregularidades a eles atribuídas nem afastar o débito apurado. Ademais, inexistem nos autos elementos que demonstrem a boa-fé dos responsáveis ou a ocorrência de outras excludentes de culpabilidade. Ressalta-se que a análise da culpabilidade relativa à pessoa jurídica de direito privado é realizada considerando as condutas de seus administradores, uma vez que os atos destes obrigam a pessoa jurídica, desde que exercidos nos limites dos poderes definidos no ato constitutivo do ente, nos termos do art. 47 do Código Civil (Acórdão 1723/2016-TCU-Plenário, Ministro-Relator Raimundo Carrero) .
36.	Verifica-se também que houve a prescrição da pretensão punitiva, conforme análise já realizada.
37.		Tendo em vista que não constam dos autos elementos que permitam reconhecer a boa-fé dos responsáveis, sugere-se que as suas contas sejam julgadas irregulares, nos termos do art. 202, § 6º, do Regimento Interno do TCU, com a imputação do débito atualizado monetariamente e acrescido de juros de mora, nos termos do art. 202, § 1º do Regimento Interno do TCU, descontado o valor eventualmente recolhido.
38.	Outrossim, de acordo com a análise efetuada no parágrafo 24.10, será formulada proposta de encaminhamento dos autos ao Ministério Público junto a este Tribunal de Contas para que avalie, nos termos do art. 288 do Regimento Interno do TCU, a oportunidade e conveniência de ser interposto recurso de revisão contra o Acórdão 2832/2017-TCU-Segunda Câmara, com vistas à reabertura do TC Processo 003.430/2015-4, uma vez que a subcontratação integral de pessoa jurídica estranha ao convênio celebrado foi considerada, no âmbito da decisão supramencionada, apenas como ressalva nas contas dos responsáveis.
39.	Por fim, como não houve elementos que pudessem modificar o entendimento acerca das irregularidades em apuração, mantém-se a matriz de responsabilização presente na peça 69.
PROPOSTA DE ENCAMINHAMENTO
40.	Diante do exposto, submetemos os autos à consideração superior, propondo ao Tribunal:
a)	rejeitar as alegações de defesa apresentadas pelo Sr. Erasmo Lenz César (CPF: XXX.220.423-XX) e pela Associação Brasileira de Windsurf (CNPJ: 06.832.809/0001-66) ; 
b)			julgar irregulares, nos termos dos arts. 1º, inciso I, 16, inciso III, alíneas b e c, da Lei 8.443/1992, c/c os arts. 19 e 23, inciso III, da mesma Lei, as contas do Sr. Erasmo Lenz César (CPF: XXX.220.423-XX) e da Associação Brasileira de Windsurf (CNPJ: 06.832.809/0001-66) , condenando-os, solidariamente, ao pagamento das importâncias a seguir especificadas, atualizadas monetariamente e acrescidas dos juros de mora, calculadas a partir das datas discriminadas até a data da efetiva quitação do débito, fixando-lhes o prazo de quinze dias, para que comprovem, perante o Tribunal, o recolhimento das referidas quantias aos cofres do Tesouro Nacional, nos termos do art. 23, inciso III, alínea "a", da citada lei, c/c o art. 214, inciso III, alínea "a", do Regimento Interno do TCU.  
		Débitos relacionados à Associação Brasileira de Windsurf (CNPJ: 06.832.809/0001-66) em solidariedade com o Sr. Erasmo Lenz César (CPF: XXX.220.423-XX) :
	Data de ocorrência
	Valor histórico (R$) 

	6/1/2010
	300.000,00

                                             Valor atualizado do débito (com juros) em 29/9/2021: R$ 777.959,47.
c)		autorizar, desde logo, a cobrança judicial das dívidas, caso não atendidas as notificações, na forma do disposto no art. 28, inciso II, da Lei 8.443/1992;
d)	autorizar também, desde logo, se requerido, com fundamento no art. 26, da Lei 8.443, de 1992, c/c o art. 217, §§ 1º e 2º do Regimento Interno do TCU, o parcelamento da dívida em até 36 parcelas, incidindo, sobre cada parcela, corrigida monetariamente, os correspondentes acréscimos legais, fixando-lhe o prazo de quinze dias, a contar do recebimento da notificação, para comprovar, perante o Tribunal, o recolhimento da primeira parcela, e de trinta dias, a contar da parcela anterior, para comprovar os recolhimentos das demais parcelas, devendo incidir, sobre cada valor mensal, atualizado monetariamente, os juros de mora devidos, no caso do débito, na forma prevista na legislação em vigor, alertando os responsáveis de que a falta de comprovação do recolhimento de qualquer parcela importará o vencimento antecipado do saldo devedor, nos termos do § 2º do art. 217 do Regimento Interno deste Tribunal; 
e)	enviar cópia do Acórdão a ser prolatado à Procuradoria da República no Estado do Ceará, nos termos do § 3º do art. 16 da Lei 8.443/1992, c/c o § 7º do art. 209 do Regimento Interno do TCU, para adoção das medidas cabíveis; e
f)	enviar cópia do Acórdão que vier a ser proferido ao Ministério do Turismo e aos responsáveis, para ciência;
g)	informar à Procuradoria da República no Estado do Ceará, ao Ministério do Turismo e aos responsáveis que a presente deliberação, acompanhada do Relatório e do Voto que a fundamenta, está disponível para a consulta no endereço www.tcu.gov.br/acordaos, além de esclarecer que, caso requerido, o TCU poderá fornecer sem custos as correspondentes cópias, de forma impressa; e
h)	informar à Procuradoria da República no Estado do Ceará que, nos termos do parágrafo único do art. 62 da Resolução TCU 259/2014, os procuradores e membros do Ministério Público credenciados nesta Corte podem acessar os presentes autos de forma eletrônica e automática, ressalvados apenas os casos de eventuais peças classificadas como sigilosas, as quais requerem solicitação formal;
i)	encaminhar os autos ao Ministério Público junto a este Tribunal de Contas para que avalie, nos termos do art. 288 do Regimento Interno do TCU, a oportunidade e conveniência de ser interposto recurso de revisão contra o Acórdão 2832/2017-TCU-Segunda Câmara, com vistas à reabertura do TC Processo 003.430/2015-4, uma vez que a subcontratação integral de pessoa jurídica estranha ao convênio celebrado foi considerada, no âmbito da decisão supramencionada, apenas como ressalva nas contas dos responsáveis."
	É o relatório.

Rosangela Maria de Azevedo Gomes (OAB/RJ 69.123) e Renata Vilela Multedo (OAB/RJ 135.458), representando Associação Brasileira de Windsurf.

Procurador Júlio Marcelo de Oliveira.

TOMADA DE CONTAS ESPECIAL. CONVÊNIO. IMPUGNAÇÃO TOTAL. CITAÇÃO. AUSÊNCIA DE NEXO DE CAUSALIDADE. SUBCONTRATAÇÃO INTEGRAL. REPASSE INTEGRAL DOS RECURSOS. REJEIÇÃO DAS ALEGAÇÕES DE DEFESA. PRESCRIÇÃO.

TOMADA DE CONTAS ESPECIAL (TCE)

Secretaria de Controle Externo de Tomada de Contas Especial (SecexTCE).

Em exame  tomada de contas especial instaurada pelo Ministério do Turismo, em desfavor do Sr. Erasmo Lenz César e da Associação Brasileira de Windsurf, em razão da não comprovação da regular aplicação dos recursos públicos federais repassados pela União, por meio do Convênio 1182/2009, registro Siafi 707040 (peça 5) , firmado entre o Ministério do Turismo e a Associação Brasileira de Windsurf, cujo objeto consistiu no instrumento descrito como "Wind Brasil Ilhabela 2009 - São Paulo - Fórmula Windsurfing Grand Prix World Tour".
Referido Convênio foi firmado no valor de R$ 334.000,00, sendo R$ 300.000,00 à conta do concedente, integralmente transferidos (peça 7) , e R$ 34.000,00 referentes à contrapartida do convenente, tendo vigência de 16/10/2009 a 25/2/2010. 
Restou evidenciado que a convenente subcontratou integralmente o objeto convenial, ao celebrar o Contrato de Prestação de Serviços 1/2009 (peça 22, p. 12-19) com a empresa Arrow Marketing Ltda. - o qual inclusive fazia menção expressa ao convênio em tela e perfazia exatamente a mesma cifra (peça 22, p. 13, item 2.01) -, abstendo-se da condição de partícipe do acordo para operar como mera intermediária da execução do evento.
A propósito, restou assente que já havia instrumento contratual celebrado antes da assinatura do convênio sob exame entre a entidade International Windsurf Association LTD. (SA) e a empresa Arrow Marketing Ltda. (peças 53-54) , com vistas à realização do evento, especialmente, para realização dos itens 11 a 18 do plano de trabalho do ajuste (peça 12) , conforme evidenciado no âmbito do Parecer Financeiro 224/2018 (peça 30) , o que denota, consoante aponta a unidade instrutiva, que o evento seria realizado mesmo sem os recursos públicos federais aportados por meio da entidade convenente e que o evento possuía natureza privada.
Já no âmbito desta Corte, a Associação e o Sr. Erasmo Lenz César, então Presidente da Associação, foram citados em razão da "ausência parcial de documentação de prestação de contas dos recursos federais repassados" (R$ 27.300,00) e "não comprovação da execução financeira do objeto do convênio" (R$ 300.000,00) .
Em sua derradeira instrução, a Secex-TCE propõe (peças 98-100) - com a chancela do MP/TCU (peça 101) - julgar irregulares as presentes contas e condenar os responsáveis, solidariamente, ao débito apurado, equivalente à integralidade dos recursos repassados. 
Brevemente historiado, adianto que, com as vênias de estilo, deixo de acolher a referida proposta.
As alegações de defesa apresentadas conjuntamente pelos responsáveis (peça 92) , bem como o complemento às peças 94-95, adequadamente examinadas pela unidade técnica (peça 98, p. 6-18) , foram insuficientes para afastar a ocorrência de dano, bem como a responsabilidade que lhes é atribuída. 
Não há dúvidas quanto à ocorrência do evento, a exemplo da comprovação constante do Relatório de Vistoria in loco 289/2009 (peças 8-9) . Inobstante, o referido instrumento não tem o condão de comprovar, de per si, que os recursos para a consecução do evento advieram integralmente do convênio em epígrafe, ou ainda, sob o ponto de vista da execução física, que todos os serviços foram efetivamente prestados de acordo com as especificações contidas no plano de trabalho, persistindo as lacunas quanto à comprovação de itens específicos do plano de trabalho a exemplo dos serviços de painel em lona vinil (a despeito das fotografias constantes dos autos - peça 92, p. 5 e peça 9) e de transporte terrestre de equipamentos via caminhão baú.
Sobressai dos autos (peças 18-21) que a empresa Arrow Marketing Ltda. recebeu da entidade convenente a totalidade dos recursos do convênio, sendo que não há comprovação de que os recursos provenientes do convênio foram aqueles utilizados para custear a execução do objeto conveniado (peça 3, p. 2) , restando prejudicado o necessário nexo de causalidade entre recursos do convênio e objeto pactuado. Nesse sentido, esclareço que os recursos foram integralmente transferidos da conta específica mediante um único cheque, debitado duas semanas após a transferência dos recursos pela União (peça 19) . A ausência de nexo persistiu após exame das alegações de defesa, não tendo sido suprida por outros meios de prova. 
Em relação às alegações dos responsáveis quanto à ocorrência de prescrição, vale destacar a superveniência da Resolução TCU 344/2022, que regulamenta, no âmbito do Tribunal de Contas da União, a prescrição para o exercício das pretensões punitiva e de ressarcimento, fixando o prazo quinquenal em seu artigo 2º. 
No que se refere ao marco inicial, deve-se aplicar a data da apresentação da prestação de contas ao órgão competente para a sua análise inicial, com fundamento no inciso II do art. 4º da referida Resolução, isto é, 10/2/2010 (peça 11) .
Fixados tais parâmetros, concluo que se operou a prescrição intercorrente, em virtude do lapso temporal de mais de três anos, a que alue o art. 8º da supramencionada Resolução, consoante se observa dos itens 'e' e 'f' da cronologia a seguir (peça 98, p. 16-17) : 
a) Parecer de Análise de Prestação de Contas Parte Técnica 757/2010, de 22/4/2010, propôs a realização de diligência à entidade convenente para complementação dos documentos apresentados na prestação de contas (peça 24) ;
b) Nota Técnica de Análise 1064/2012, de 16/11/2012, propôs a realização de diligência à entidade convenente para complementação dos documentos apresentados na prestação de contas (peça 25) ;
c) Ofício 1362/2012 CGMC/SNPTur/MTur, de 22/11/2012, solicita à entidade convenente a apresentação de documentação complementar comprobatória da regular utilização dos recursos públicos repassados (peça 26) ;
d) Ofício 66/2012 ABWS de 14/12/2012, entidade convenente encaminhou informações complementares (peça 27) ;
e) Nota Técnica de Reanálise 863/2013, de 9/9/2013, concluiu pela rejeição parcial da execução física do convênio (peça 29) ;
f) Parecer Financeiro 224/2018, de 5/3/2018, concluiu pela realização de diligência à entidade convenente para complementação dos documentos apresentação na prestação de contas (peça 30) ;
g) Ofícios 633 e 634/2018/CGCV/DIRAD/GSE, de 6/3/2018, notificou os responsáveis para apresentação de documentação complementar (peças 31, 32 e 37) ;
h) Comunicação s/n do responsável, de 27/3/2018, solicitou cópia do processo e dilatação do prazo para apresentação da documentação complementar solicitada (peça 33) ;
i) Ofício 1026/2018/CGCV/DIRAD/GSE, de 10/4/2018, concedeu a prorrogação de prazo solicitada pelo responsável (peças 34, 35 e 38) ;
j) Comunicação s/n do responsável, de 14/5/2018, solicitou nova prorrogação do prazo para apresentação da documentação complementar solicitada (peça 36) ;
k) Ofício 1840/2018/CGCV/DIRAD/GSE, de 4/6/2018, indeferiu a prorrogação de prazo solicitada pelo responsável (peças 39 e 40) ;
l) Edital de Convocação 49/2018, publicado em 10/7/2018, convocou o responsável para regularizar as pendências existentes na prestação de contas do convênio (peça 41) ;
m) Comunicação s/n do responsável, de 12/6/2018, encaminhou informações e explicações para saneamento das pendências identificadas na prestação de contas do convênio (peça 42) ;
n) Parecer Técnico 150/2018/GSNPTur/SNPTur, de 4/9/2018, recomendou a reprovação da execução física do convênio (peça 44) ;
o) Parecer Financeiro 1123/2018, de 10/10/2018, conclui pela rejeição da prestação de contas do convênio (peça 45) ;
p) Ofícios 3577 e 3578/2018/CGCV/DIRAD/GSE, de 16/10/2018, notificou os responsáveis da rejeição da prestação de contas apresentada (peças 46-49) ;
q) Despacho da Secretaria Nacional de Qualificação e Promoção do Turismo, de 26/12/2018, autorizou a instauração de tomada de contas especial (peça 50) ;
r) Relatório de TCE 355/2019, de 20/5/2019, concluiu pela não comprovação da regular aplicação dos recursos públicos do Convênio 1182/2009, atribuindo a responsabilidade ao Sr. Erasmo Lens César e à Associação Brasileira de Windsurf (peça 62) ;
s) Relatório de Auditoria CGU 1318/2019, datado de 27/12/2019, ratificou as conclusões consignadas no Relatório de TCE (peça 64) ;
t) Data de autuação da tomada de contas especial pelo TCU, 31/1/2020;
u) Despacho do titular da SecexTCE, autorizando a realização das citações propostas: 7/5/2020 (peça 72) ;
v) Instrução meritória da SecexTCE concluída em 5/10/2021 (peças 98-100) .
Ante o exposto, considerando-se o recente cânon prescricional fixado por esta Casa e as interrupções da contagem prescricional sintetizadas supra, é forçoso reconhecer, nos termos do art. 11 da mencionada Resolução, sua ocorrência em relação à totalidade das irregularidades, com seu arquivamento, dada a não incidência da hipótese a que se refere seu art. 12. 
Com efeito, considerando a superveniência da sobredita Resolução, deixo de acolher a proposta uníssona nos autos, consignando-se o arquivamento do presente feito. 
Por fim, a unidade técnica propõe o encaminhamento dos autos ao Ministério Público junto a este Tribunal de Contas para que avalie, nos termos do art. 288 do Regimento Interno do TCU, a oportunidade e conveniência de ser interposto recurso de revisão em face do Acórdão 2.832/2017-2ª Câmara, dado que naqueles autos a subcontratação integral de pessoa jurídica estranha ao convênio celebrado foi considerada, no âmbito da decisão supramencionada, apenas como ressalva nas contas dos responsáveis.
Referida deliberação, relatada pelo e. Ministro Marcos Bemquerer e apreciada mediante relação, cuidou da tomada de contas especial em face da Associação Brasileira de Windsurf, em razão do convênio 701742/2008, tendo sido julgadas regulares com ressalvas, mesmo diante da inicial impugnação total de despesas do convênio.
A despeito da similaridade com o caso versado nos presentes autos, deixo de acolher a proposta suscitada, com as devidas vênias, em razão da fluência do prazo de mais de cinco anos - a que alude o art. 35 da Lei Orgânica - desde a prolação daquele decisum (em 28/3/2017) , o que inviabilizaria a interposição da medida mencionada.
Ante o exposto, manifesto-me por que o Tribunal aprove o acórdão que ora submeto à deliberação deste Colegiado.
TCU, Sala das Sessões, em 25 de outubro de 2022.
AUGUSTO SHERMAN CAVALCANTI 
Relator